臺灣高等法院臺南分院民事判決　100年度勞上易字第2號
上　訴　人
即　被　告　美信塑膠股份有限公司
法定代理人　方志川
訴訟代理人　周振宇　 律師
被　上訴人
即　原　告　戴葉美鳳
訴訟代理人　陳琪苗　 律師
複　代理人　李慧千　 律師
上列當事人間給付退休金等事件，上訴人對於中華民國99年12月
14日臺灣臺南地方法院第一審判決（98年度勞訴字第41號）提起
上訴，本院於100年5月3日言詞辯論終結，判決如下：
    主  文
原判決關於命上訴人給付超過新臺幣拾伍萬柒仟伍佰拾壹元
及利息部分，並該部分假執行之宣告，暨訴訟費用之裁判，均廢
棄。
上開廢棄部分，被上訴人在第一審之訴及其假執行之聲請均駁回
。
其餘上訴駁回。
第一（除確定部分外）、二審訴訟費用，由上訴人負擔十分之九
，餘由被上訴人負擔。
    事實及理由
甲、程序方面：
    按訴狀送達後，原告不得將原訴變更或追加他訴。但有請求
    之基礎事實同一、擴張或減縮應受判決事項之聲明者，不在
    此限，民事訴訟法第255條第1項第2、3款定有明文。被上訴
    人原起訴請求上訴人給付新臺幣（下同）566,095元，及自
    起訴狀繕本送達之翌日起至清償日止，按年息百分之5計算
    之利息（其中請求：(1)退休金622,080元。(2)特別休假工資
    63,360元。(3)97年9月至98年2月份薪資未達法定基本工資差
    額42,300元）（見原審卷第3-8頁）；嗣於民國（下同）99
    年7月20日減縮訴之聲明，請求上訴人給付543,127元之本息
    （減縮主張扣除提撥金22,968元部分）（見原審卷第181-18
    6頁），再於99年11月23日具狀擴張訴之聲明，請求上訴人
    給付550,957元，及自起訴狀繕本送達之翌日起至清償日止
    ，按年息百分之5計算之利息（其中：(1)退休金622,080元。
    (2)特別休假工資72,600元。(3)97年9月至98年2月份薪資未達
    法定基本工資差額40,890元）（見原審卷第228-236頁）；
    核屬減縮、擴張應受判決事項之聲明，揆諸前揭說明，應予
    准許，合先敘明。
乙、實體方面：
一、被上訴人即原告戴葉美鳳主張：
  (一)被上訴人於77年8月8日起，受僱於訴外人美信塑膠廠，於93
    年7月13日起，轉而受僱於上訴人，詎上訴人自97年9月至98
    年1月，給付被上訴人之工資均低於基本工資，且未給付98
    年2月工資，爰依勞動契約之法律關係，請求上訴人給付短
    付之工資，即上訴人應補足予被上訴人97年9月之薪資不足
    基本工資之數額為1,680元、97年10月為8,700元、97年11月
    為4,080元、97年12月為4,080元、98年1月為5,070元，未給
    付之98年2月份薪資為17,280元，以上合計40,890元。又被
    上訴人任職上訴人公司期間，上訴人均未給予特別休假，爰
    請求特別休假工資110日共計72,600元（計算式；19,8003
    0（20＋21＋22＋23＋24)＝72,600)。再訴外人美信塑膠
    廠與上訴人之所在地均在臺南市○○路1087巷25號，其廠房
    、設備等均由上訴人繼續使用，事業亦為上訴人所承繼，勞
    工亦多由上訴人留用，顯見訴外人美信塑膠廠與上訴人應屬
    事業單位之轉讓，則被上訴人於美信塑膠廠工作年資，應由
    上訴人繼續予以承認，且被上訴人於98年3月6日向上訴人為
    自98年4月6日退休之意思表示，其未選擇適用勞工退休金條
    例所定之退休金制度（下稱勞退新制；勞動基準法所定之退
    休金制度，下稱勞退舊制），被上訴人依勞動基準法第55條
    之規定，爰請求上訴人給付622,080元退休金（計算式：退
    休時每月平均工資19,86032個基數＝635,520，僅請求其
    中622,080元）；倘認定被上訴人業已選擇適用勞退新制，
    被上訴人則依勞工退休金條例第11條第2項、勞動基準法第
    55條規定，請求上訴人給付前開退休金；又上訴人自94年7
    月起至98年2月止，每月以被上訴人必須提繳勞工退休金為
    由，少發薪資522元，共計22,968元（計算式：（123＋8
    ）522＝22,968），併依勞動契約之法律關係，請求上訴
    人給付短少之工資22,968元。另被上訴人先前積欠上訴人消
    費借貸債務15,000元，被上訴人主張以積欠與上訴人所負前
    揭債務互為抵銷；且上訴人業已給付被上訴人年資結算金14
    6,645元，爰於本件訴訟請求上訴人給付互為抵銷及扣除前
    開年資結算金以後之金額598,303元（原審判命上訴人應給
    付被上訴人490,011元之本息，並駁回被上訴人其餘之訴。
    上訴人就其敗訴部分全部提起上訴；另被上訴人上開遭駁回
    之敗訴部分，即請求上訴人給付自97年9月至98年1月間之基
    本工資差額計25,020元、未給付之98年2月份薪資為10,150
    元、特別休假工資72,600元、因提繳勞工退休金短發98年2
    月份薪資522元即少發98年2月薪資522元等部分，均未據被
    上訴人提起上訴，業告確定）。
  (二)於本院答辯稱：
  1.上訴人於原審自承97年10月間因辦理遷廠，實際上被上訴人
    未有出勤事實，且上訴人給付薪資，亦非均係兩造約定每工
    作5日會多給一日工資之薪資發放方式為給付，例如被上訴
    人98年1月實際上班10日，但上訴人給付薪資係以18.5日計
    算，被上訴人該月份薪資為12,210元，倘兩造係約定每工作
    5日多發1日工資，則被上訴人該月份之薪資應僅為660元1
    2＝7,920元，而非以660元18.5＝12,210元；況上訴人若
    主張97年10月曾委請被上訴人到場協助搬遷作業，則被上訴
    人於該月份到場工作之日數為何，均未見其舉證以實其說，
    難信其主張為真正。
  2.又上訴人主張97年11月需勞工前來工作日數為20日，但被上
    訴人前來工作約11日，依循每工作5日會多給1日工資規則，
    認定應扣除3,630元之薪資，主張不能以13,200元，而應以
    9,570元計算被上訴人退休前6個月之平均工資，則被上訴人
    97年11月實際工作日數為11日；然倘如上訴人所稱兩造係約
    定每工作5日多發1日工資，則被上訴人該月份之薪資應僅為
    13660元＝8,580元，亦非上訴人所主張之9,570元。況上
    訴人於上開月份薪資袋列有「欠勤/天」欄，惟該欄所列之
    金額並非即是因被上訴人未實際工作而被扣除之工資，則上
    訴人所稱：97年11月被上訴人薪資應以9,570元計算云云，
    顯非正確，是以原審認定13,200元為被上訴人該月份之薪資
    ，並據以計算被上訴人退休前6個月平均工資，顯無不當或
    違誤。
  (三)答辯聲明：1.上訴駁回。2.訴訟費用由上訴人負擔。
二、上訴人即被告美信塑膠股份有限公司則以下列等語資為抗辯
    ：
  (一)被上訴人於97年10月間確實有前往上訴人公司工作10日，並
    領取薪資8,580元，原審遽以上訴人未提出證據，即認定被
    上訴人97年10月間未前往上訴人公司工作，除與證人陳沺
    證詞及客觀事實不符外，亦有判決理由矛盾之違誤：
  1.被上訴人起訴主張97年10月領取之薪資低於基本工資17,280
    元達8,700元，足認被上訴人確實承認於97年10月有領取薪
    資達8,580元，且依上訴人所提出之出勤紀錄表及被上訴人
    所提出薪資袋影本，得推論兩造所議定之每日薪資為660元
    ，從而堪認被上訴人於97年10月間確實有領取相當於13日工
    資之報酬。
  2.又被上訴人於原審以證人方式所為之陳述及證人陳沺所為
    之證述，均表明「有作有錢領，沒做沒錢領」及「每工作5
    日會多給予1日薪資」等語，足認被上訴人倘未於97年10月
    間前往上訴人公司工作，豈有可能領取13日工資之報酬，基
    於每工作5日會加發1日薪資及國定假日（當月國定假日為國
    慶日)給薪之標準，共計領取13日薪資，始符兩造所約定之
    薪資給付方式。且原審復肯認兩造間約定每工作5日會多給
    予1日工資之薪資發放方式，亦認被上訴人係按日計薪之勞
    工，足見原審認定被上訴人倘無出勤事實，應無薪資可領取
    ，然判決理由遽認被上訴人於97年10月有領取薪資8,580元
    ，卻無實際工作日數，顯有判決理由矛盾之違法。
  (二)原審固認被上訴人於97年11月間所實際領取之薪資為13,200
    元，然揆諸被上訴人於原審所提呈之證物12中可見，被上訴
    人所實際領取之工資為9,570元（計算式：13,200－3,630＝
    9,570），從而，原審認被上訴人領取薪資數額已有違誤。
    再者，上訴人97年11月需要勞工前來工作日數為20日，然被
    上訴人僅於該月前來工作約10-11日（依被上訴人所稱之日
    數計算），於依循「每工作5日會多給予一日薪資」之規則
    ，加計給付薪資日數後，認定應扣除3,630元之薪資，從而
    已不能認定13,200元為被上訴人97年11月薪資，毋寧應以9,
    570元為被上訴人97年11月薪資數額，並加以計算被上訴人
    退休前六月之平均工資，始為正辦。
  (三)承上，基於上揭原審判決認定事實有所違誤之部分，加以重
    新計算，被上訴人於退休前6月之平均每日薪資至多為510元
    （計算式：49,306580.6＝510，元以下四捨五入），平
    均月薪資至多為15,300元，乘以原審法院所認定被上訴人年
    資所折算之32個退休金計算基數，所算得之退休金尚無逾48
    9,600元之可能性，原審遽認上訴人所應給付之退休金數額
    達635,520元，顯有違誤。
  (四)並於本院為聲明：1.原判決關於不利上訴人部分廢棄。2.上
    開廢棄部分，被上訴人於第一審之訴及其假執行之聲請均駁
    回。3.第一、二審訴訟費用由被上訴人負擔。
三、兩造對下列事實，並不爭執，堪信為真實：
  (一)被上訴人於77年8月8日起，受僱於美信塑膠廠，擔任作業員
    ，於93年7月13日起，轉而受僱於上訴人，工作地點均相同
    ，有勞工保險被保險人投保資料表、91、92年度各類所得扣
    繳暨免扣繳憑單各1份在卷可稽（見原審卷第10-12頁）。
  (二)上訴人於94年6月22日以年資結算金名義給付被上訴人146,6
    45元，有年資結清契約書暨年金結算金簽收表各1紙附卷可
    稽（見原審卷第13-14頁）。
  (三)被上訴人於97年9月、11月、12月、98年1月及2月之工作日
    數，分別為13日、11日、17日、10日及10日。
  (四)被上訴人先前積欠上訴人消費借貸債務15,000元。
四、本件之爭點厥為：
  (一)被上訴人請求上訴人給付尚未發給之98年2月工資，是否有
    理由？
  (二)被上訴人97年10月、11月份實際工作天數暨領取薪資究竟若
    干？
  (三)被上訴人依勞動基準法第55條規定，或依勞工退休金條例第
    11條第2項、勞動基準法第55條規定，請求上訴人給付退休
    金，有無理由？
  (四)被上訴人請求上訴人給付自94年7月起至98年1月止，每月以
    提繳退休金為由，自工資內扣減522元而短少給付之工資計
    22,446元，有無理由？
五、本院之判斷：
  (一)被上訴人主張其係按月計酬之勞工乙節，固因據其於原審陳
    稱：「（在美信塑膠廠時間，薪資如何給付？）1日多少錢
    ，1 個月領一次」、「（每日薪資是否一樣？）一樣」、「
    （何時改到美信塑膠股份有限公司工作？）93年」、「（換
    公司工作後，薪水發放方式有無改變？）都還是一樣」、「
    （一個月給幾天薪水？）如有工作是從星期一做到星期五，
    一個月大約給24日」、「星期日沒有作，也有薪水」等語（
    見原審卷第91頁反面、第92頁）；然上訴人訴訟代理人於原
    審則稱：「依兩造成立勞動契約，原告（指本件被上訴人，
    下同）是以按日計酬方式工作，．．．。」、「（證物10的
    薪資條為何會有天數20，欠勤/天3,630？）薪資是電腦去跑
    ，天數是當月實際工作日數，員工都是按日計酬，我們都是
    扣回原告未實際工作日數。」等語（見原審卷第39頁反面、
    99頁反面）；並揆諸被上訴人提出之薪資袋影本3紙，其中2
    紙於「天數」欄分別記載「20」、「18.5」，於「薪資」欄
    亦分別記載「13,200」、「12,210」，其中一紙下方並載有
    「18天半66018.5＝12,210」之計算式（見原審卷第86頁
    、第88頁），可知上訴人係以被上訴人每月實際上班天數乘
    以每日固定金額660元計算被上訴人每月可領得薪資，堪認
    被上訴人之工資應係按日計酬無訛。蓋若被上訴人主張其係
    按月計酬為真正，則上訴人計算被上訴人薪資當無須區分工
    作天數及日薪若干之必要，況被上訴人理應知曉其月薪確切
    或大概之金額，然其前開所述僅表示日領金額，均未提及月
    薪大約若干，顯有悖情理。益徵被上訴人之工資應係按日計
    酬，且兩造所議定被上訴人每日之工資應為660元，洵堪認
    定。
  (二)至定期勞動契約第5條固記載：「乙方（指被上訴人）薪資
    為以時計薪」等語（見原審卷第15頁），既不符事實，自不
    足遽為有利或不利被上訴人事實之認定。又被上訴人於原審
    陳稱：「星期日沒有作，也有薪水」等語（見原審卷第92
    頁反面）；證人即任職上訴人公司員工陳沺於原審則結證
    稱：「（公司如何付薪水？）有做就有錢，沒做就沒錢，做
    幾日就算多少錢。」、「（是否從以前到現在都是這樣？）
    以前也是休息就沒有錢。」、「（是否有周休二日？休的時
    候是否有付薪水？）我小時候是大禮拜有休，小禮拜沒有休
    ，現在改為每星期有休。星期六沒有付，星期日有付」、「
    （國定假日如清明節是否有付薪水？）有。」等語（見原審
    卷第166頁反面-167頁），基此雖謂上訴人於國定假日及星
    期日仍給付工資予勞工，惟雇主縱以按日計酬之方式聘僱勞
    工，亦非不得與勞工另行議訂其他不低於勞動基準法所定之
    勞動條件。因之，被上訴人徒以上訴人於國定假日及星期日
    仍有給付工資予證人陳沺而抗辯其並非按日計酬之勞工云
    云，洵不足採。另被上訴人辯稱：97年09月起上訴人以景氣
    不佳為由，要求公司員工休無薪假，故方以實際上班日數計
    薪云云，惟迄未舉證以實其說，亦難予採信。
  (三)按「工資由勞雇雙方議定之。但不得低於基本工資。前項基
    本工資，由中央主管機關設基本工資審議委員會擬訂後，報
    請行政院核定之。」勞動基準法第21條第1項、第2項分別定
    有明文；又行政院勞工委員會於96年06月22日公告修正基本
    工資為每月17,280元，每小時95元，自96年7月1日生效，有
    該會96年6月22日勞動2字第0960130576號公告在卷可佐，又
    行政院勞工委員會上開函文雖未公告按日計酬勞工之基本工
    資，惟按日計酬勞工之每日工資，於法定正常工作時間內，
    仍不得低於95元乘以工作時間之金額，始符合勞動基準法第
    21條第1項之立法本旨，行政院勞工委員會96年8月7日勞動2
    字第0960130600號函釋亦同此旨趣（見本院卷第46之1、之2
    頁）；是以被上訴人為按日計酬之勞工，已如前述，再上訴
    人不爭執被上訴人每日工作時間自8時至16時，中午休息半
    小時（見原審卷第212頁反面），堪認被上訴人每日工作時
    間為7.5小時，揆之前揭函釋說明，被上訴人每日之工資應
    不得低於713元（計算式：957.5＝713，元以下四捨五入
    ），始符合勞動基準法第21條第1項規定之立法本旨；從而
    ，兩造所議定被上訴人之每日工資660元，顯低於法定基本
    工資，自不生效力，故被上訴人每日之工資應以713元計算
    ，方屬適法。再被上訴人主張上訴人98年3月初就不讓被上
    訴人去工作，2月的薪水也沒有領到等情，為上訴人所不爭
    執（見原審卷第225頁反面-226頁）。而被上訴人98年2月份
    共計出勤10日，有上訴人提出之出勤紀錄表在卷足憑（見原
    審卷第215頁），從而，被上訴人請求上訴人給付98年2月份
    計10日之工資，於7,130元（計算式：71310＝7,130）之
    範圍內，即屬有據，應予准許，逾此部分之請求，則屬無據
    ，不予准許。
  (四)又被上訴人主張其並未選擇適用勞退新制，並否認上訴人有
    詢問其要選擇勞退舊制或改採勞退新制，更稱其不知領取14
    6,645元之真正意義，且事後始知每月薪資內扣款522元，乃
    因勞退新制而扣款云云，固據其於原審陳稱：「（老闆有無
    說退休金改採新制？答：）沒有告知」、「（老闆有無說有
    照新制幫你們提撥退休金？）沒有跟我們講，換新制時我們
    有反應要用舊制，是在93年時說的。」、「（是否知道為何
    要扣522元？）因為要扣新制的錢」、「（是否有領到146,6
    45元？）有」、「（是否知道為何領到上開款項？）不知道
    」、「（老闆沒有提過為何領錢？）沒有，我也沒有問」「
    （領錢時有無簽名？）有簽名。」、「（有無討論過為何領
    這筆錢？）我們是要舊制換新制，．．．」等語（見原審卷
    第92頁-93頁）；復稱：「（換新制時，老闆是否有讓你們
    簽同意舊制換新制的同意書？老闆讓你們領146,600元時，
    是否知道是舊制換新制的結算金？）沒有。不知道。」、「
    （是否知道新制要提撥退休金？）扣500多元。」、「（扣
    500多元是否從薪資裡面扣？是否有寫在薪資條裡面？）有
    。有時候我們跟老闆借支，有時都混在一起看不出來」、「
    （薪資條借支加3％，老闆有無說加3％是什麼？）新制要扣
    的，借支是另外跟老闆借，我們有問為何要扣款3％，老闆
    說退休後要給我們領的」、「（新制是當時就知道？還是後
    來才知道？）扣的時候就知道」、「（是扣522元時我們去
    問小姐，小姐跟我們講退休要用的）」等語（見原審卷第94
    頁反面-95頁反面）；並經證人即先後任職於美信塑膠廠及
    上訴人公司員工何福標於原審證稱：「（勞退新制變更公司
    是否有告知？）沒有。」、「我是二度就業，公司沒有告訴
    我是要選擇新制或舊制，有無告知其他人我不了解」等語（
    見原審卷第72頁反面）；另證人陳沺則證稱：「（原告是
    否有說要舊制還是有說新制？）應該是舊制，我有聽阿美講
    」、「他們選舊制」、「（證人是否確定原告跟阿美他們有
    確定用舊制？）如果說確定，我是聽別人講，我不知道」等
    語（見原審卷第169頁反面、170頁）。惟查證人何福標固證
    述上訴人公司之員工並未詢問其要選擇勞退新制或舊制，然
    亦不否認其不清楚公司是否有徵詢其他員工；另證人陳沺
    雖證稱被上訴人說要選擇勞退舊制，係聽聞他人而來，然亦
    無法確定真實如何，從而，證人何福標、陳沺前揭證述，
    難據為認定被上訴人未選擇適用勞退新制之依據；況上訴人
    於94年勞工退休金制度變更時，是否將證人陳沺所領取之
    勞工保險老年給付分予其他勞工，並自被上訴人每月之工資
    內扣減3%，提繳勞工退休金，與被上訴人是否選擇適用勞退
    新制並無必然之關連，故被上訴人據此主張其並未同意改採
    勞退新制云云，顯不足採。且衡諸常情，上訴人給付146,64
    5元年資結算金予被上訴人，難認上訴人並未說明給付緣由
    ，縱上訴人真未予以說明，被上訴人豈有未詢問該筆款項名
    目之理，則被上訴人不明原因即收受該筆高於其每月可領得
    薪資約10倍之款項，自與常情有違；況被上訴人每月可領得
    之工資遭上訴人扣減3%之勞工退休金提撥金522元時，並未
    向上訴人表示異議，現始爭執其並未選擇勞退新制，亦有違
    常情。雖被上訴人另主張：薪資條將借支與提撥金並列，實
    難予區分云云，然觀之被上訴人提出之3紙薪資條「借支＋3
    ％」欄記載金額均為5,522元（見原審卷第86-88頁），扣除
    提撥金522元後，借支金額均為5,000元，堪認被上訴人借款
    每月係採固定金額扣抵，自無被上訴人所稱難以區分之情。
    基上，故上訴人辯稱：被上訴人業已選擇適用勞退新制等語
    ，應堪採信。
  (五)又按勞動基準法第20條規定：「事業單位改組或轉讓時，除
    新舊雇主商定留用之勞工外，其餘勞工應依第16條規定期間
    預告終止契約，並應依第17條規定發給勞工資遣費。其留用
    勞工之工作年資，應由新雇主繼續予以承認。」所謂事業單
    位改組，係指事業單位之組織型態變更，如依公司法之規定
    變更公司組織或合併等。所謂事業單位轉讓，係指事業單位
    將其資產、設備、營業等讓與他事業單位而言（最高法院著
    有90年度台上字第1312號判決可資參照）。本件被上訴人主
    張美信塑膠廠與上訴人公司地點同一，美信塑膠廠之廠房、
    設備等資產均由上訴人繼續使用，事業亦為上訴人所承繼，
    勞工亦多由上訴人留用，顯見美信塑膠廠係將其廠房設備等
    資產及事業轉讓予上訴人，應屬事業單位之轉讓，則被上訴
    人於美信塑膠廠之工作年資，應由上訴人繼續承認等情，惟
    為上訴人所否認。查上訴人公司之法定代理人方志川於原審
    稱：「（美信塑膠廠跟美信塑膠股份有限公司是否在同一地
    方營業？）是」、「（當時公司設立時美信塑膠廠跟美信塑
    膠股份有限公司是在同一廠址，請問美信塑膠廠跟美信塑膠
    股份有限公司員工有何不同？是否為同一批員工？）．．．
    員工有部分一樣」、「（美信塑膠股份有限公司一開始設立
    時是否有使用美信塑膠廠部分廠房跟機器設備？）機器很小
    一部分有，有去用到美信塑膠廠原有的廠房，另外還有增建
    」、「（美信塑膠股份有限公司成立當時，誰負責美信塑膠
    廠的業務經營？）是我父親方炳煌留下來的，我們多少會幫
    忙作一些美信塑膠廠的事情」、「（公司員工是否也兼作美
    信塑廖廠的事情？）有部分」等語（見原審卷第75頁、第76
    頁反面-78頁）；且證人何福標於原審亦證稱：「（美信塑
    膠廠何時結束營業？）變更名稱而已，本來是美信塑膠廠變
    更為美信塑膠股份有限公司」、「（證人陳述美信塑膠廠及
    美信塑膠股份有限公司只是名稱變更，證人在美信塑膠廠或
    美信塑膠股份有限公司剛開始工作地點及內容是否一樣？）
    都是一樣」等語（見原審卷第72-73頁）；另證人陳沺亦
    證述：「（從何時起在美信塑膠股份有限公司工作？）14歲
    到現場，我從國民學校畢業就在被告公司工作。」、「（證
    人是否只有在1家公司工作？）是，我從14歲到現在只在1家
    公司工作過。」、「（原告在公司作多久？）接近20年，我
    不太清楚。」、「（原告及證人是否有換過公司？）都沒有
    換過公司。」、「（成立美信塑膠股份有限公司是否有跟證
    人講？）沒有，這我都不知道，是看到有張單子、好像是拿
    信時看到美信塑膠股份有限公司才知道」等語（見原審卷第
    165頁反面-166頁、第169頁）再參以訴外人美信塑膠廠名片
    上之公司地址暨上訴人公司勞工退休準備金監督委員會會議
    紀錄上之事業單位地址等記載（見原審卷第51-53頁），均
    為台南市○○路1087巷25號。稽上，足見上訴人最初設立時
    處所與美信塑膠廠係屬同一，勞工有部分相同，且有使用美
    信塑膠廠原有之廠房及極小部分之機器，並有部分勞工兼從
    事美信塑膠廠之工作，勞工任職於美信塑膠廠及上訴人公司
    之工作內容並無不同，且先後任職於美信塑膠廠及上訴人公
    司之勞工，甚至認為二者僅為名稱之變更，不知二者並不相
    同。則衡諸常情，若非美信塑膠廠將部分之資產、設備、營
    業讓與上訴人，使上訴人得以在美信塑膠廠之廠房內，使用
    美信塑膠廠原有之設備、機具，從事相同之營業，上訴人豈
    有於設立之初，使用美信塑膠廠原有之廠房及機器之理？先
    後受僱於美信塑膠廠及上訴人之勞工又焉有誤認二者僅為名
    稱之變更，不知二者並不相同之可能？益見美信塑膠廠應有
    將其資產、設備、營業讓與上訴人無訛，則揆之前揭說明，
    應屬勞動基準法第20條所稱事業單位轉讓，上訴人即應承認
    被上訴人留用在美信塑膠廠之工作年資。再參以被上訴人係
    自93年07月13日起，任職於上訴人公司，有被保險人投保資
    料查詢表附卷可按（見原審卷第30頁），則自投保之93年07
    月13日起至94年6月22日時，其年資僅滿半年而未滿1年，然
    上訴人計算被上訴人年資結算金之時，係以17乘以660再乘
    以13.07，算得146,645元，且酌以上訴人訴訟代理人於原審
    稱：「（年資結算金中的17、13.07及660各是代表何意？）
    660是日薪，13.07是計算年資結算金時，被告算出來的係數
    ，是各勞工能領取年資結算金的比例，17應該是年資。」等
    語（見原審卷第217頁反面、219頁），基此可知，倘上訴人
    不予承認被上訴人任職於美信塑膠廠之工作年資（自77年08
    月8日至93年7月12日），自無需以17年計算被上訴人年資結
    算金之理？益徵上訴人於發給年資結算金時尚承認被上訴人
    任職美信塑膠廠之工作年資至明。雖上訴人另抗辯稱：美信
    塑膠廠與上訴人，不論法定代理人、股東及組織型態均不相
    同，並無勞動基準法第20條規定之適用云云。惟按事業單位
    之轉讓，原不以法定代理人、股東及組織型態相同為必要，
    故上訴人前開辯解，不足採取。上訴人復抗辯稱：美信塑膠
    廠於54年成立，證人陳沺豈可能工作長達61、62年，且美
    信塑膠廠之負責人僅有黃料及方炳煌，證人陳沺卻證稱李
    進財可以指揮其工作，其證言是否屬實云云。惟證人陳沺
    係26年7月20日出生，此有個人基本資料查詢結果1份在卷可
    按（見原審卷第141頁），於原審到庭作證時已73歲，就其
    何時起任職於美信塑膠廠乙節難免記憶模糊不清，亦與常情
    無違，況證人工作時間究竟多寡亦與判斷訴外人美信塑膠廠
    與上訴人間是否屬事業轉讓無涉；又一般中小企業，實際從
    事經營或管理者，未必均為登記之負責人或有正式之職稱，
    李進財縱非美信塑膠廠之負責人，亦非絕無可能為有指揮權
    之人，且上訴人迄未能就李進財無法指揮證人陳沺工作此
    有利於己之事實負舉證之責，則上訴人上開抗辯證人陳沺
    所證述均非真正，亦非有據，不足採取。
  (六)再按「勞工工作年資以服務同一事業者為限。但受同一雇主
    調動之工作年資及依第20條規定應由新雇主繼續予以承認之
    年資，應予併計。」勞動基準法第57條定有明文。又按「勞
    工有左列情形之一者，得自請退休：1.工作15年以上年滿55
    歲者。2.工作25年以上者。」98年04月22日修正前（下稱修
    正前）勞動基準法第53條亦定有明文；則被上訴人主張其於
    98年3月6日向上訴人為自98年4月6日退休之意思表示乙節，
    是否生效，自應依修正前勞動基準法第53條之規定判斷之。
    查被上訴人自77年8月8日受僱於美信塑膠廠，自93年07月13
    日因事業轉讓轉而任職上訴人公司（見原審卷第30頁）；又
    美信塑膠廠與上訴人屬於勞動基準法第20條所稱之事業單位
    轉讓，揆之前揭規定，其工作年資應予併計，均如前述。是
    以被上訴人之工作年資，自77年8月8日起迄至98年4月6日止
    ，已逾15年，且被上訴人40年02月12日生，有個人基本資料
    查詢結果1份在卷可按（見原審卷第242頁），至98年4月6日
    被上訴人自請退休止，亦已年滿55歲，揆之前揭規定，被上
    訴人自得依修正前勞動基準法第53條規定，請求退休。從而
    ，被上訴人已符合自請退休之要件，其上開所為自98年4月6
    日退休之意思表示，即屬正當而有效。
  (七)又按勞動基準法所稱之平均工資，謂計算事由發生之當日前
    6個月內所得工資總額除以該期間之總日數所得之金額。工
    作未滿6個月者，謂工作期間所得工資總額除以工作期間之
    總日數所得之金額。工資按工作日數、時數或論件計算者，
    其依上述方式計算之平均工資，如少於該期內工資總額除以
    實際工作日數所得金額60％者，以60％計。且發生計算事由
    之當日，不列入計算，此參諸勞動基準法第2條第4款、勞動
    基準法施行細則第2條第1款等規定自明。查被上訴人自98年
    4月6日已合法退休，符合自請退休之要件，其工資乃按日計
    酬，已如前述。而兩造不否認97年9月、11月、12月、98年1
    月、2月之工作日數分別為13日、11日、17日、10日、10日
    （見原審卷第226頁正面），復有被上訴人出勤紀錄1份在卷
    可稽（見原審卷第215頁），自堪信為真實。惟被上訴人主
    張其97年10月份工作天數為0天，實際領取薪資為8,580元，
    同年11月份實際領取薪資則為13,200元云云，則為上訴人所
    否認，並辯稱：被上訴人於97年10月份雖未有實際工作，但
    因到場協助遷廠約10日，上訴人仍發給計13日共8,580元之
    薪資，另11月份薪資應扣除被上訴人欠勤3,630元，應為957
    0元，非被上訴人主張13,200元等語（見原審卷第212、226
    頁）等語。查被上訴人於起訴狀稱：「．．．依行政院勞工
    委員會發布，自96年7月1日起，調整基本工資為17,280元，
    每小時95元，．．．，依法被告（指本件上訴人，下同）公
    司按月給付原告之薪資仍不得低於17,280元，．．．而被告
    公司97年10月份給付原告之薪資不足基本工資數額為8,700
    元」等語（見原審卷第8頁），嗣亦不否認而陳稱：「．．
    ，97年10月份，因被告公司遷廠，實際上原告上班之日數為
    0日，但被告公司仍以上班13日計付薪資；．．」「97年10
    月份因遷廠而未有工作，但仍領有薪資8,580元。」等語（
    見原審卷第202、233頁），並提出寫有97年10月份薪資計算
    式之名片一紙為證（見原審卷第207頁），則被上訴人於10
    月份雖無工作，但仍協助公司遷廠10日，並付出一定之勞務
    ，雖非原來兩造所約定工作內容，但上訴人仍願支付8,580
    元之工資予被上訴人，其對被上訴人並無不利，且被上訴人
    於起訴時亦不否認該8,580元仍屬薪資，並非上訴人以其他
    名義而支付，堪認上訴人所給付予被上訴人之8,580元亦屬
    工資之性質無訛。又酌以被上訴人係按日計酬之勞工，自難
    適用一般按月計酬之特別休假制度，則上訴人係採取每工作
    5日，另外給付1日工資之方式，堪認係作為特別休假之補償
    （下稱特別休假補償規則），且被上訴人亦不否認上訴人於
    國定假日沒有工作仍給薪（見原審卷第175頁反面）；因之
    ，稽上可知上訴人主張被上訴人97年10月份協助遷廠之10日
    ，依特別休假補償規則應加發2日薪資，再10月10日國慶日
    為國定假日，再加發1日，共計加發3日，核與上訴人發給被
    上訴人13日薪資共8,580元之情形相符，堪認被上訴人97年
    10月份協助遷廠天數應為10日，則上訴人主張應將之計入被
    上訴人退休前6個月實際工作日數，自屬有據。又查被上訴
    人97年11月份薪資條記載：「天數：20天；欠勤/天：3,630
    元；勞保：226元；健保；476元；借支＋3％：5,526元；總
    計：3,346元。」等語（見原審卷第208頁）；且依上開薪資
    條欠勤欄之記載，以兩造約定日薪660元換算，被上訴人欠
    勤天數計5.5日。雖被上訴人抗辯稱：倘依特別休假補償規
    則，97年11月份實際工作日數11日，則該月薪資應為13日計
    8,580元，而非上訴人所主張之9,570元云云；然上訴人97年
    11月份共計給付14.5天之薪資予被上訴人，顯較依特別休假
    補償規則之12天有利於被上訴人，倘被上訴人對給薪天數有
    所爭執，自應於領薪當時表示異議，然被上訴人並未為之，
    亦未就欠勤而遭扣除3,630元予以爭執，故上訴人主張被上
    訴人97年11月份實際工作天數11日，實際領取薪資為9,570
    元等情，堪可採信，被上訴人辯稱：應以97年11月薪資應以
    13,200元計算云云，洵不可採。又兩造對於98年1月份實際
    領取薪資為12,210元，同年2、3、4月之工作日數為10日、0
    日、0日，上訴人均尚未給付被上訴人該等月工資之事實，
    並不爭執（見原審卷第225頁反面、第226頁正面、第233、
    240頁），依民事訴訟法第280條第1項規定，視同自認，應
    堪信實。又本院如上所述，已認定被上訴人98年2月之工資
    為7,130元，然被上訴人辯稱其98年1月實際上班10日，但上
    訴人給付薪資係以18.5日計算，與特別休假補償規則不符云
    云；然查98年1月1日元旦（星期四）為國定假日；又98年1
    月25日（星期日；農曆12月30日）至01月30日（農曆元月初
    五；星期六）為農曆春節假期，則上訴人於98年1月份加發
    數日法定假日薪資予被上訴人，尚不違常情，此外，復有97
    年10月份薪資計算式之名片一紙及薪資條3紙在卷可稽（見
    原審卷第208-210頁），故被上訴人上開所辯，無足採取。
    是則，被上訴人97年10、11、12月、98年1、2月薪資分別為
    8,580元、9,570元、13,200元、12,210元、7,130元，應堪
    認定。
  (八)如上所述，被上訴人97年10月、11月、12月、98年1月實際
    工作日數分別為10日、11日、17日、10日，上訴人實際給付
    薪資亦分別為8,580元、9,570元、13,200元、12,210元；相
    較於修正後法定基本工資17,280元，不足之金額分別為1,68
    0元、8,700元、7,710元、4,080元、5,070元；經以上訴人
    前開各該月份給付被上訴人之工資，除以工作日數，再除以
    兩造均不否認之法定正常工作時間內之工作時間7.5小時，
    被上訴人每月每小時之工資並未低於95元（即分別為：114.
    4元、116元、103.5元、163元），足見被上訴人自97年10月
    至98年1月，實際給付工資並未低於基本工資，則計算被上
    訴人退休前6個月薪資，仍應以上訴人上開給付為計算依據
    。因之，揆諸前開規定，計算被上訴人退休前6個月即自97
    年10月6日起至98年4月5日止之所得工資總額，共計49,306
    元（計算式：8,58026/31＋9,570＋13,200＋12,210＋7,1
    30＋0＋0＝49,306，元以下四捨五入），該期間之總日數為
    182日（計算式：26＋30＋31＋31＋28＋31＋5＝182），該
    期間內實際工作日數為58日（計算式：10＋11＋17＋10＋10
    ＋0＋0＝58）；則以被上訴人於計算事由發生當日前6個月
    內所得工資總額除以該期間之總日數所得之金額為276元（
    計算式：49,306182＝271，元以下四捨五入）；以該期間
    內工資總額除以實際工作日數所得金額為850元（計算式：
    49,30658＝850，元以下四捨五入），其60％則為510元（
    計算式：85060％＝510，元以下四捨五入）；因被上訴人
    於計算事由發生前6個月內所得工資總額除以該期間內之總
    日數所得之金額，少於該期間內工資總額除以實際工作日數
    所得金額60%，揆之前揭規定，被上訴人平均工資自應以該
    期間內工資總額除以實際工作日數所得金額60％即510元計
    算。準此，被上訴人退休時一個月平均工資，應為15,300元
    （計算式：51030＝15,300）；從而，被上訴人主張其每
    日平均工資為1,200元至1,221元（見原審卷第233頁），及
    上訴人抗辯稱：被上訴人一個月之平均工資為5,920元云云
    ，均不足採取。
　(九)又按「勞工退休金之給與標準如左：1.按其工作年資，每滿
    1年給與2個基數。但超過15年之工作年資，每滿1年給與1個
    基數，最高總數以45個基數為限。未滿半年者以半年計；滿
    半年者以1年計。2.依第54條第1項第2款規定，強制退休之
    勞工，其心神喪失或身體殘廢係因執行職務所致者，依前款
    規定加給20％。前項第1款退休金基數之標準，係指核准退
    休時1個月平均工資。」勞動基準法第55條第1項、第2項定
    有明文。再按「本條例施行前已適用勞動基準法之勞工，於
    本條例施行後，仍服務於同一事業單位而選擇適用本條例之
    退休金制度者，其適用本條例前之工作年資，應予保留。」
    「前項保留之工作年資，於勞動契約依勞動基準法第11條、
    第13條但書、第14條、第20條、第53條、第54條或職業災害
    勞工保護法第23條、第24條規定終止時，雇主應依各法規定
    ，以契約終止時之平均工資，計給該保留年資之資遣費或退
    休金，並於終止勞動契約後30日內發給。」「第1項保留之
    工作年資，於勞動契約存續期間，勞雇雙方約定以不低於勞
    動基準法第55條及第84條之2規定之給與標準結清者，從其
    約定。」勞工退休金條例第11條第1項、第2項、第3項亦定
    有有明文。查：被上訴人於勞工退休金條例施行後，仍服務
    於同一事業單位，並選擇適用勞退新制，已如前述；又被上
    訴人既已向上訴人為自請退休之意思表示，揆之前揭規定，
    上訴人自應按契約終止時之平均工資，計給該保留年資之退
    休金，並於終止勞動契約後30日發給。而被上訴人自77年08
    月8日任職於美信塑膠廠，於93年7月改受僱於上訴人，屬於
    勞動基準法第20條所稱之事業單位轉讓，被上訴人於美信塑
    膠廠之工作年資，應由上訴人繼續予以承認，均如前述，則
    被上訴人自77年8月8日迄至94年7月1日勞工退休金條例施行
    時止，其保留年資應為16年10月又24日，依勞動基準法第55
    條第1項第1款規定，共計應給與35個退休金基數【計算式：
    152（未逾15年之工作年資，每滿1年給與1個基數）＋2（
    超過15年之工作年資，每滿1年給與1個基數）＝32】；又被
    上訴人退休時一個月平均工資為15,300元，已如前述，則被
    上訴人退休時，上訴人應給付被上訴人保留年資之退休金共
    計489,600元（計算式：15,30032＝489,600）；從而，被
    上訴人請求上訴人給付保留年資退休金，於489,600元之範
    圍內，自屬有據，應予准許，逾此部分之請求，則屬無據，
    不予准許。
  (十)又上訴人於勞工退休金條例於94年7月01日施行前，即於94
    年6月22日與被上訴人約定以146,645元結清其保留之年資，
    此有94年06月22日勞工年資結算金簽收表附卷可佐（見原審
    卷第14頁）；另行政院勞工委員會就勞工退休金條例第11條
    有關勞工適用勞動基準法退休金制度（即舊制）工作年資是
    否應予保留相關規定亦作成函釋稱：「．．．二、依該條例
    第11條第3項規定，勞雇雙方於勞動契約存續期間，約定以
    不低於勞動基準法第55條及第84條之2所規定之給與標準結
    清保留年資者，從其約定。因此雇主如與勞工約定以低於上
    開標準為之者，不生該項結清保留年資之法律效果，須依同
    條第1項規定，勞工於適用該條例前之工作年資仍應予以保
    留；且雇主應依該條例第13條第1項規定，繼續按月提撥勞
    工退休準備金。．．．」等語，此有該會94年4月29日勞動4
    字第0940021560號函文附卷足憑（見本院卷第46之3頁），
    從而，上訴人雖於94年6月22日給付被上訴人146,645元之年
    資結算金，然顯然低於勞動基準法第55條規定之給付標準，
    應不生結清保留年資之法律效力，上訴人仍應給付被上訴人
    該保留年資489,600元之退休金，併予敘明。
  (十一)再原審函詢勞工保險局有關被上訴人勞工退休金提撥事宜，
    經該局函覆稱：「查美信塑膠股份有限公司申報戴葉美鳳君
    自94年7月1日起由雇主提繳勞工退休金至98年3月31日止，
    上開期間月提繳工資為17,400元，提繳率為6％，戴君並未
    個人自願提繳勞工退休金。」等語，有該局99年08月27日保
    退二字第09910243020號函在卷可按（見原審卷第199頁），
    由此可見，被上訴人自94年7月1日起，由雇主提繳勞工退休
    金至98年3月31日止，提繳率為6％，其並無自願提繳之退休
    金；且上訴人亦不爭執自94年7月起至98年1月止計43個月，
    每月以必須提繳勞工退休金為由，自給付予被上訴人之工資
    內扣減522元（見原審卷第234頁），共計扣減總額為22,446
    元（計算式：52243＝22,446），以之向勞工保險局提繳
    勞工退休金，此款項自屬短少給付之薪資。參諸勞動基準法
    第22條第2項規定：「工資應全額直接給付勞工。但法令另
    有規定或勞雇雙方另有約定者，不在此限。」兩造間既無法
    令另有規定或兩造間之有效約定存在，則被上訴人本於勞動
    契約之法律關係，請求上訴人給付前開短少給付之工資22,4
    46元，即屬正當，應予准許；逾此部分之請求，則非有據，
    不予准許。雖上訴人辯稱：被上訴人同意每月自行負擔工資
    3%云云，然為被上訴人所否認；按「法律行為，違反強制或
    禁止之規定者，無效。但其規定並不以之為無效者，不在此
    限。」民法第71條定有明文。再按「雇主應為適用本條例之
    勞工，按月提繳退休金，儲存於勞保局設立之勞工退休金個
    人專戶。」「除本條例另有規定者外，雇主不得以其他自訂
    之勞工退休金辦法，取代前項規定之勞工退休金制度。」「
    雇主每月負擔之勞工退休金提繳率，不得低於勞工每月工資
    6%。」勞工退休金條例第6條第1項、第2項、第14條第1項分
    別定有明文；從而，縱被上訴人確曾同意上訴人每月扣減其
    工資3%，供作勞退新制提繳退休金之用，然兩造約定，既與
    勞工退休金條例第6條第2項、第14條第1項規定有違，依民
    法第71條之規定，應屬無效，是以上訴人辯稱其扣減3％工
    資係得被上訴人同意云云，顯不可採。（另被上訴人主張被
    上訴人98年2月尚有扣減522元提撥金之敗訴部分，未據被上
    訴人上訴而告確定，本院自無需加以論述，併予敘明。）
  (十二)末按二人互負債務，而其給付種類相同，並均屆清償期者，
    各得以其債務，與他方之債務，互為抵銷。但依債之性質不
    能抵銷或依當事人之特約不得抵銷者，不在此限。民法第33
    4條定有明文。本件被上訴人得請求上訴人給付98年2月之工
    資7,130元、保留年資之退休金489,600元，及自94年07月起
    至98年1月因提撥勞工退休金為由而短付之薪資22,446元，
    為有理由，已如前述，從而，上訴人對於被上訴人即負有51
    9,176元之債務（計算式：7,130＋489,600＋22,446＝519,1
    76）；被上訴人主張以其積欠上訴人之15,000元債務，與上
    訴人上開債務，互為抵銷；查兩造所負債務均為金錢債務，
    給付種類相同，並均屆清償期，復無依債之性質不能抵銷或
    依當事人之特約不得抵銷之情事，則被上訴人主張互為抵銷
    ，即屬正當。是以本件被上訴人所得請求上訴人給付之金額
    ，經兩相抵銷後，應為504,176元（計算式：519,176－15,0
    00＝504,176），再扣除前開年資結算金146,645元後，應為
    357,531元（計算式：504,176－146,645＝357,531）。
六、按給付有確定期限者，債務人自期限屆滿時起，負遲延責任
    。遲延之債務，以支付金錢為標的者，債權人得請求依法定
    利率計算之遲延利息；應付利息之債務，其利率未經約定，
    亦無法律可據者，週年利率為5%，民法第229條第1項、第23
    3條第1項前段及第203條分別定有明文。查，兩造乃約定每
    月5日給付工資，為兩造所不爭執，足見上訴人積欠被上訴
    人之前開各該月份短付之工資，應於各該月份5日給付；再
    保留年資之退休金應於終止勞動契約後30日發給之，勞工退
    休金條例第11條第2項亦有明文，可知上訴人積欠被上訴人
    之前開保留年資之退休金，應於勞動契約終止後30日發給，
    上訴人應為之前開給付，均有確定期限，應各自期限屆滿時
    起，負遲延責任。從而，被上訴人請求上訴人給付自起訴狀
    繕本送達上訴人之翌日即98年08月19日起至清償日止，按週
    年利率5%計算之遲延利息，即屬有據。
七、綜上所述，被上訴人本於勞動契約之法律關係，暨勞工退休
    金條例第11條第2項規定，請求上訴人給付357,531元，及自
    98年08月19日（見原審卷第23頁）起至清償日止，按年息百
    分之5計算之利息，為有理由，應予准許，逾此部分之請求
    ，為無理由，應予駁回。至於被上訴人敗訴部分，其假執行
    之聲請失所附麗，應併予駁回。原審就超過上開應准許部分
    ，為上訴人敗訴之判決，並為假執行之宣告，自有未洽。上
    訴人上訴意旨就此部分指摘原判決不當，求予廢棄改判，為
    有理由。至於上開應准許部分，原審判命上訴人給付，並依
    職權為假執行之宣告，核無違誤，上訴人上訴意旨就此部分
    仍執陳詞而指摘原判決不當，求予廢棄，為無理由，應駁回
    其上訴。
八、本件事證已臻明確，兩造其餘攻擊防禦方法暨證據資料，核
    與本件判決結果不生影響，爰不一一加以論述，併予敘明。
九、據上論結，本件上訴為一部有理由，一部無理由，依民事訴
    訟法第450條、第449條第1項、第79條，判決如主文。
中　　華　　民　　國　　100　　年　　5　　月　　17　　日
                  民事第三庭    審判長法　官  黃崑宗
　　　　　　　　　　　            　　法　官  蘇重信
　　　　　　　　　　　      　 　   　法　官  王浦傑
上為正本係照原本作成。
不得上訴。
中　　華　　民　　國　 100　　年　　5 　　月　　18　　日
                                      書記官  蔡振豐
